臺灣雲林地方法院交通事件裁定　　　　 100年度交聲字第81號
移送機關即
原處分機關　交通部公路總局嘉義區監理所雲林監理站
異　議　人
即受處分人　鄧清巨
上列異議人即受處分人因違反道路交通管理處罰條例案件，對於
交通部公路總局嘉義區監理所雲林監理站於民國100 年4 月21日
所為之雲監裁字第裁72-KAJ009242號裁決處分（舉發違反道路交
通管理事件通知單：雲林縣警察局99年1 月8 日雲警交字第KAJ0
09242 號），聲明異議，本院裁定如下：
    主  文
原處分撤銷。
鄧清巨汽車駕駛人，駕駛汽車經測試檢定酒精濃度超過規定標準
，處罰鍰新臺幣萬伍仟元，吊扣重型機車駕駛執照拾貳個月，
並應參加道路交通安全講習。
    理  由
一、原處分意旨略以：異議人即受處分人（下稱異議人）鄧清巨
    自民國99年1 月5 日晚上7 時許起，在址設雲林縣麥寮鄉市
    中心之「一分利海產店」飲用啤酒1 罐後，明知已達不能安
    全駕駛動力交通工具之程度，仍於同日晚上9 時50分許，騎
    乘車號LYH-291 號普通重型機車（下稱本案機車）返回住處
    ，嗣於同日晚上9 時40分許，行經雲林縣大埤鄉○○村○○
    路與舊庄路口處時，因不勝酒力不慎失控衝出路面邊線而撞
    及路樹，經送醫救治並為警據報前往醫院施以酒精濃度測試
    ，測得其體內呼氣酒精濃度值高達每公升0.73毫克，而查悉
    上情，進而掣單舉發。交通部公路總局嘉義區監理所雲林監
    理站（下稱原處分機關）以其違規事實明確，依道路交通管
    理處罰條例第35條第1 項第1 款、第24條第1 項第2 款及違
    反道路交通管理事件統一裁罰基準表規定，裁處異議人罰鍰
    新臺幣（下同）45,000元，吊扣普通重型機車駕駛執照12個
    月，並應參加道路交通安全講習。
二、聲明異議意旨略以：異議人飲酒後駕駛本案機車之犯行，業
    經臺灣雲林地方法院檢察署（下稱雲林地檢署）檢察官於99
    年3 月29日，以99年度偵字第1296號為緩起訴處分，並已依
    檢察官之命令於99年8 月13日支付「財團法人臺灣更生保護
    會雲林分會」10,000元之緩起訴處分金。而依刑事訴訟法第
    253 條之2 第1 項第4 款規定為緩起訴處分，命被告向公益
    團體捐款者，被告係履行檢察官為緩起訴處分命令，性質上
    自屬處分金，與罰金無異且依刑事訴訟第253 條之2 第2 項
    規定命被告捐款之金錢給付命令並得為民事強制執行名義，
    是檢察官命令被告為捐款之金錢給付，此等命令雖非刑罰，
    但仍是一種特殊的處遇措施，產生未經裁判即生終局處理案
    件之實質效果，亦即性質上已係「實質制裁」造成被告財產
    減少之影響，故該等捐款亦屬道路交通管理處罰條例第35條
    第8 項所規定之罰金自明，被告履行檢察官緩起訴處分命令
    ，應與受刑事處罰無異。況行政罰法第26條第1 項僅規定「
    依刑事法律處罰之」，並未明定應依刑法第33條、第34條所
    定主從刑罰之種類科罰，檢察官命令被告捐款之金錢給付即
    係依刑事訴訟法第253 條之2 第1 項第4 款規定所為，自與
    行政罰法第26條第1 項「依刑事法律處罰之」之規定，尚無
    扞格之處。另緩起訴處分所定緩起訴期間期滿後，該緩起訴
    處分將發生禁止對已為緩起訴處分之同一犯罪事實再行起訴
    之效力，即所謂「緩起訴處分之實質確定力」（最高法院94
    年臺非字第215 號判例參照) ，故檢察官所為對於異議人之
    緩起訴處分，實已產生實質刑罰之效果。再依刑事訴訟法第
    253 條之1 規定，有關緩起訴處分，需具備之要件亦與不起
    訴處分之要件有間，且不起訴處分係自處分確定時起即發生
    實體上之確定力，不若緩起訴處分於緩起訴處分期間（即猶
    豫期間）僅發生形式之確定力。因之，倘認行政罰法第26條
    第2 項規定之「不起訴處分」包含「緩起訴處分」之情形，
    恐有逾文羲解釋之範疇。末以，行政罰法第26條第2 項規定
    既未明文包含「緩起訴處分」之類型，而對於人民不利益之
    規定本不得任意加以擴張其適用，自不宜逕認行政罰法第26
    條第2 項之規定於經緩起訴處分之情形亦有適用。據此足認
    「緩起訴處分」與「不起訴處分」不同，而屬行玫罰法第26
    條第1 項所規定之「刑事法律處罰」。惟按緩起訴處分於緩
    起訴處分之期間（即猶豫期間）僅發生形式之確定力，若符
    合刑事訴訟法第253 條之3 第1 項之要件，檢察官仍得依職
    權或依告訴人之聲請撤銷原處分，繼續偵查或起訴，且依同
    法第2 項規定檢察官撤銷緩起訴之處分時，被告已履行之部
    分，不得請求返還或賠償。依此，如「不起訴處分」包括「
    緩起訴處分」在內，則緩起訴猶豫期間內異議人已遵照檢察
    官命令繳交捐款之緩起訴處分金（已產生實質刑法之效果，
    業敘如前），再受行政裁處罰鍰，苟再遭撤銷該緩起訴處分
    ，已繳交捐款緩起訴處分金依法已不得請求返還（益徵實質
    刑罰之效果），復經檢察官起訴，再受院審判施以刑罰制裁
    ，恐生「一事三罰」之危險。再者，刑事訴訟法第253 條之
    1 第1 項係於91年2 月8 日增訂，行政罰法則於94年2 月5
    日公布，制定在後之行政罰法第26條第2 項僅臚列「不起訴
    處分或無罪、免訴、不受理、不付審理之裁判確定者」，得
    依違反行政法上義務規定裁處之，並未將「緩起訴處分」納
    入規範，則此立法意旨應係立法者有意排除，而非法律漏洞
    。是原處分機關逕對同一行為再為裁處45,000元之罰鍰，已
    嚴重違反一罪不兩罰原則，爰請撤銷原處分機關之裁處等語
    。
三、按汽車（包括機器腳踏車）駕駛人飲用酒類或其他類似物後
    ，其吐氣所含酒精濃度超過每公升0.25毫克或血液中酒精濃
    度超過百分之0.05以上者，不得駕車；汽車駕駛人，駕駛汽
    車經測試檢定酒精濃度超過規定標準者，處15,000元以上60
    ,000元以下罰鍰，並當場移置保管該汽車及吊扣駕駛執照1
    年，道路交通安全規則第2 條第1 項第1 款、第114 條第2
    款，道路交通管理處罰條例第35條第1 項第1 款分別定有明
    文。又汽車駕駛人，有違反同條例第35條第1 項規定之情形
    者，應接受道路交通安全講習，亦為道路交通管理處罰條例
    第24條第1 項第2 款所明定。
四、經查：
（一）按一行為同時觸犯刑事法律及違反行政法上義務規定者，
      依刑事法律處罰之。但其行為應處以其他種類行政罰或得
      沒入之物而未經法院宣告沒收者，亦得裁處之；前項行為
      如經不起訴處分或為無罪、免訴、不受理、不付審理之裁
      判確定者，得依違反行政法上義務規定裁處之，行政罰法
      第26條第1 項、第2 項定有明文，究其立法目的，係一行
      為同時觸犯刑事法律及違反行政法上義務規定時，由於刑
      罰與行政罰同屬對不法行為之制裁，而刑罰之懲罰作用較
      強，故依刑事法律處罰，即足資警惕，實無一事二罰再處
      以行政罰之必要，且刑事法律處罰，由法院依法定程序為
      之，較符合正當法律秩序，應予優先適用，然所謂刑事法
      律處罰，應採取實質認定，凡刑事法中所規定客觀上剝奪
      行為人生命、自由、財產權利，主觀上亦因制裁之嚴厲性
      足以造成心理強制而達成矯正教化目的之處遇手段，皆應
      納入其中，始與前揭法律規範之意旨相符。至於罰鍰以外
      之沒入或其他種類行政罰，因兼具維護公共秩序之作用，
      為達行政目的，行政機關仍得併予裁處。
（二）而檢察官為緩起訴處分者，得課被告予一定之負擔或指示
      ，其中緩起訴之被告若依檢察官緩起訴處分命令，向公益
      團體繳納捐款，即係履行檢察官為緩起訴處分命令，該等
      金錢給付，並得為民事強制執行名義，被告因上開緩起訴
      處分而剝奪其財產權，主觀上前揭金錢給付義務亦具有強
      制性、懲罰性，雖不若易科罰金係以支付金錢作為自由刑
      之替代，惟經由緩起訴處分條件之履行使其免於遭檢察官
      發動起訴程序，仍具有替代刑罰之效果，實質上應屬於行
      政罰法第26條第1 項所稱之「刑事法律處罰」，而有行政
      罰法第26條第1 項「一事不二罰」規定之適用。惟道路交
      通管理處罰條例第35條第8 項規定：「前項汽車駕駛人，
      經裁判確定處以罰金低於本條例第92條第3 項所訂最低罰
      鍰基準規定者，應依本條例裁決繳納不足最低罰鍰之部分
      。」即違反道路交通管理處罰條例之酒後駕車行為人，如
      其因同一行為所受之罰金刑低於主管機關依該條例第92條
      第3 項所定之最低罰鍰基準規定（指違反道路交通管理事
      件統一裁罰基準表）時，主管機關仍得裁處該條行為人不
      足部分之罰鍰。於此情形，依照道路交通管理處罰條例第
      ２條「道路交通管理、處罰，依本條例規定；本條例未規
      定者，依其他法律規定。」及行政罰法第1 條「違反行政
      法上義務而受罰鍰、沒入或其他種類行政罰之處罰時，適
      用本法。但其他法律有特別規定者，從其規定。」等規定
      ，可認道路交通管理處罰條例第35條第8 項應優先行政罰
      法第26條第1 項前段而適用，屬於「一行為不二罰原則」
      之例外（臺灣高等法院暨所屬法院97年法律座談會刑事類
      提案第39號之研討結果參照）。
（三）本件異議人於99年1 月5 日晚上7 時許，在址設雲林縣麥
      寮鄉市中心之「一分利海產店」飲用啤酒1 罐後，明知已
      達不能安全駕駛動力交通工具之程度，仍於同日晚上9 時
      50分許，騎乘本案機車返回住處，嗣於同日晚上9 時40分
      許，行經雲林縣大埤鄉○○村○○路與舊庄路口處時，因
      不勝酒力不慎失控衝出路面邊線而撞及路樹，經送醫救治
      並為警據報前往醫院施以酒精濃度測試，測得其體內呼氣
      酒精濃度值高達每公升0.73毫克，而查悉上情，而有「汽
      車駕駛人酒精濃度超過規定標準」之違規行為，為異議意
      旨所不否認，並有舉發通知單、裁決書各1 紙在卷可參，
      是異議人酒後騎乘本案機車之違規事實，應甚明確。又異
      議人同一酒醉駕車之行為，同時亦涉犯刑法第185 條之3
      之服用酒類不能安全駕駛動力交通工具罪嫌，經警移送雲
      林地檢署偵辦，並由雲林地檢署檢察官於99年3 月29日，
      以99年度偵字第1296號為緩起訴處分，並諭知緩起訴期間
      為1 年，異議人應於緩起訴處分確定日起3 個月內，向財
      團法人臺灣更生保護會雲林分會，支付10,000元之緩起訴
      處分金，並應自緩起訴處分確定日起8 個月內，參加雲林
      地檢署舉辦之「酒醉駕車諮商團體輔導」1 場次，且於緩
      起訴期間內不得再有酒醉駕車之行為。又前揭緩起訴處分
      經檢察官職權送請再議，並經臺灣高等法院臺南分院檢察
      署檢察長於99年4 月13日，以99年度上職議字第1694號處
      分書駁回再議確定（緩起訴期間自99年4 月13日起至100
      年4 月12日止），異議人並因此向財團法人臺灣更生保護
      會雲林分會支付10,000元，且於99年7 月29日參加該署舉
      辦之「酒醉駕車團體輔導」一場次等情，有上開緩起訴處
      分書、駁回再議處分書、華南商業銀行活期性存款存款憑
      條（收據）、財團法人臺灣更生保護會雲林分會收據及法
      治教育心得感想各1 份在卷可稽，亦經本院依職權調閱該
      緩起訴處分之相關案卷核閱無訛。則異議人於上開時、地
      酒後之酒精濃度超過規定標準駕駛動力交通工具為警查獲
      ，並受緩起訴處分確定，且已履行緩起訴處分所應遵守或
      履行之事項，緩起訴期間業已屆滿未經撤銷等事實，均堪
      認定。異議人既已因雲林地檢署檢察官之緩起訴處分命令
      繳納10,000元之緩起訴處分金，參前說明，該處罰解釋上
      應屬道路交通管理處罰條例第35條第8 項所規定之罰金，
      具有替代刑罰之效果，原處分機關於異議人前述緩起訴處
      分期滿後對之再為裁罰，依照道路交通管理處罰條例第35
      條第8 項規定，僅得就不足之差額即35,000元部分為之，
      原處分機關逕對異議人裁處罰鍰45,000元之部分，尚有未
      洽。
（四）另原處分機關裁處異議人吊扣普通重型機車駕執照12個月
      ，並應參加道路交通安全講習部分，旨在促使異議人於飲
      酒後應知所警惕，並教導異議人了解交通規則並加強其遵
      循，以維護交通安全，係預防將來再犯之目的所為，而有
      別於前揭針對已發生違規事實科處罰鍰之行政罰，屬行政
      罰法第26條第1 項但書所稱之其他種類行政罰，因兼具維
      護公共秩序之作用，為達行政目的，行政機關仍得併予裁
      處，原處分機關關於此部分之裁處，於法自無不合。
（五）又原處分機關另引交通部95年7 月17日交路字第09500069
      86號函及法務部95年5 月25日法律字第0950700393號函認
      行政罰法第26條第2 項所稱「不起訴處分」，包括「緩起
      訴處分」在內，應有行政罰法第26條第2 項適用云云。然
      按法官依據法律獨立審判，憲法第80條定有明文，各機關
      依其職掌就有關法規為釋示之行政命令，法官於審判案件
      時，固可予以引用，但仍得依據法律表示適當之不同見解
      ，並不受其拘束；司法行政機關所為行政命令，如涉及審
      判上法律見解，僅供法官參考，法官於審判案件時，亦不
      受其拘束（司法院大法官會議釋字第216 號解釋意旨可參
      ）。是前開法務部函釋固得供本院參考，然本院並不受其
      拘束。而行政罰法第26條第2 項乃例外得裁處行政秩序罰
      之補充規定，參諸該條文所列之「不起訴處分」、「無罪
      」、「免訴」、「不受理」、「不付審理」等，均係屬不
      能證明刑事被告犯罪，或未曾使其實際接受刑罰之情形，
      顯然與該條第1 項所指發生處罰競合之前提要件不同，是
      明定有該條第2 項所列情形者，仍應依違反行政法上義務
      規定裁處，而緩起訴處分既非不能證明行為人之犯罪事實
      ，且有支付一定金額之實質處罰，自與上開行政罰法第26
      條第2 項列舉之不起訴處分等情形有別，受緩起訴處分者
      支付公益捐而獲緩起訴處分，與刑事被告經法院循審判程
      序判處罰金，財產權均受剝奪，所受之實質懲罰應認相當
      ，是上開法務部函示，尚難引為應對異議人裁處罰鍰之論
      據。附帶說明者，交通部於100 年3 月28日以交路字第10
      00026187號函揭示「本案司法院秘書長函送之『交通聲明
      異議案件，刑事罰與行政罰競合一事二罰爭議協調會』會
      議共識：『行為人因酒後駕車之行為，違反刑法第185 條
      之3 ，經檢察官為緩起訴處分，針對行為人同一違反道路
      交通管理處罰條例第35條第1 項第1 款規定之行為，裁決
      、監理機關於緩處訴處分期間屆滿確定後，再裁罰之；至
      於行為人已依緩起訴處分命令支付公益捐款之數額得扣抵
      裁處罰鍰數額。』，並轉行所屬處罰機關依據辦理。」供
      原處分機關參酌適用。
五、綜上所述，異議人於前揭時、地騎乘本案機車，經檢測酒精
    濃度超過規定標準之違規行為事證明確。則原處分機關裁處
    異議人吊扣普通重型機車駕駛執照12個月，及施以道路交通
    安全講習之其他種類行政裁罰部分，於法尚無不合。惟原處
    分機關依道路交通管理處罰條例第35條第1 項第1 款規定裁
    處異議人罰鍰超過35,000元部分，顯與行政罰法第26條第1
    項前段及道路交通管理處罰條例第35條第8 項之規定意旨有
    違。復因本件酒後駕車為一個交通違規行為，罰鍰、吊扣普
    通重型機車駕駛執照及施以道路交通安全講習部分無從區分
    （臺灣高等法院暨所屬法院98年法律座談會決議第23號意旨
    參照），雖異議人未就吊扣普通重型機車駕駛執照、施以道
    路交通安全講習之處分有所爭執，仍應由本院將原處分撤銷
    ，自為裁罰如主文第2 項所示，以期適法。
六、據上論斷，應依道路交通事件處理辦法第19條前段，裁定如
    主文。
中    華    民    國   100    年    5     月    25    日
                  交通法庭  法  官  鍾世芬
以上正本證明與原本無異。
如不服本裁定應於送達後5 日內向本院提出抗告狀（須附繕本）
。
                            書記官  王雪招
中    華    民    國   100    年    5     月    25    日